【裁判字號】    97,重上更(五),160
【裁判日期】    980205
【裁判案由】    誣告等
【裁判全文】
臺灣高等法院刑事判決           97年度重上更(五)字第160號
上  訴  人
即自訴人    丁○○
自訴代理人  王聖舜律師
上  訴  人
即  被  告  丙○○  61歲民.
選任辯護人  姜禮增律師（兼指定送達代收人）
上列上訴人因被告誣告等案件，不服臺灣臺北地方法院85年度自
字第638 號（併辦案號：臺灣臺北地方法院檢察署85年度偵字第
4682號），中華民國86年1 月22日第一審判決，提起上訴，判決
後，經最高法院第五次發回更審，本院判決如下：
    主  文
原判決關於丙○○部分撤銷。
丙○○無罪。
    理  由
一、自訴意旨略以：被告丙○○與自訴人丁○○因有民事債務糾
    葛，雙方互控詐欺在案，被告意圖影響審判結果，並使自訴
    人受刑事處分，竟虛構自訴人行賄法官之犯罪事實，於民國
    八十二年七月二十九日向法務部調查局（下稱調查局）提出
    檢舉書，該檢舉書略稱自訴人現正利用各種管道，以五千萬
    元向法院行賄，以獲無罪判決（案號：臺灣臺北地方法院〈
    下稱臺北地院〉八十二年度訴字第一八六八號）；又稱自訴
    人自七十年迄今共五次詐欺罪，每次第一審皆判無罪，全係
    透過司法黃牛仲介行賄法院，獲得無罪判決云云，致自訴人
    受調查局調查在案，且上開檢舉書有關自訴人所犯詐欺是否
    有五次之多，且均為一審判決無罪，係被告以文字意圖散布
    於眾，而指摘足以毀損自訴人之名譽，因認被告涉有刑法第
    一百六十九條第一項前段之誣告罪嫌，及同法第三百十條第
    二項之加重誹謗罪嫌等語。
二、按誣告罪之成立，以明知所告事實之虛偽為要件，若輕信傳
    說懷疑誤告，縱令所告不實，因其缺乏誣告故意，仍難使負
    刑責；最高法院二十年上字第二五三號判例參照。次按刑法
    上之誣告罪，必須所虛構之事實足使被誣告人有受刑事或懲
    戒處分之危險，始能成立。若申告他人有不法行為，而其行
    為在刑法上並未構成犯罪，則被誣告者既不因此而有受刑事
    訴追之虞，即難論申告者以誣告之罪。又貪污治罪條例第十
    六條第一項固規定，誣告他人犯本條例之罪者，依刑法規定
    加重其刑至二分之一。惟刑法及貪污治罪條例均無關於對於
    公務員違背職務上行為行賄之預備犯處罰規定。訊據被告固
    坦認曾於前揭時間以上開檢舉書向調查局北部機動組（下稱
    北機組）提出檢舉之事實，惟堅決否認有何誣告罪嫌，並辯
    稱：伊並無誣告自訴人之意圖，上開檢舉書內容係伊在立法
    院聽聞而來，消息來源是乙○○、甲○○○、項虎臣，伊聽
    見項虎臣等人所轉述之傳聞後，懷疑自訴人會去活動影響已
    經起訴之詐欺案件，故向調查局提出檢舉，意在提醒有關單
    位注意，又伊嗣後並未再提及自訴人行賄之事等語。經查：
  (一)依被告擬具之上開檢舉書之說明欄記載：「一、本人（被告
    ）於本年（指八十二年）七月十八日因被恐嚇案赴台北地檢
    署向盧檢察長提出告發，席間聽聞詐欺犯丁○○現正利用各
    種管道向法院活動，冀圖其於本年四月二十四日遭地檢署提
    起公訴之詐欺告訴案，獲得無罪判決之結果……」等語，並
    未具體指明自訴人係於何時、地、向何人行賄，故受理之北
    機組乃以傳聞消息視之，除通知被告補充相關事證外，僅以
    調取自訴人及其親屬銀行帳戶資金流向等資料，並實施所謂
    忠誠作業方式，進行瞭解，尚難據以偵訊自訴人，並移送檢
    察官偵辦，此有調查局八十二年八月三十日（82）電字第23
    22號在卷可稽（原審卷(一)第29-31 頁）。而證人即北機組組
    長謝健於原審調查時結證稱：八十二年七月間受理被告之檢
    舉書後，經聯絡被告方面，由被告的助理唐靜雯與蕭玉杉律
    師前來辦公室補充說明，其等係檢舉自訴人有關與被告在新
    竹地帶土地之詐欺，及聽說有律師要打點法官，暨自訴人偽
    造學歷三件事，因他們所談內容不具體，仍只是他們所帶來
    之檢舉書內容，且他們均言只是傳說，並未說明消息來源，
    所以其當時並未製作筆錄，嗣八十二年八月十一日所擬之公
    文係要被告方面補強資料，因第一次談話所談行賄部分僅止
    於傳聞而已，但被告方面並未補任何事證，且在第一次檢舉
    之後，後來唐靜雯等人與其所討論者，只談及詐欺及偽造學
    歷問題，並未再論及有關自訴人行賄法官之事等語（見原審
    卷(二)第48頁），與被告所辯：其僅係根據聽聞向北機組提出
    檢舉，並無使自訴人受刑事處分之意思，嗣後亦未再提及自
    訴人行賄之事等語相符。
  (二)又證人即工商時報常駐立法院記者乙○○於本院前審結證：
    伊於八十二年間跑立法院新聞時，聽聞被告變賣家產之消息
    ，乃走訪被告，約一個月後，被告辦公室之人員通知伊有一
    位自訴人之被害人甲○○○向被告陳情，伊過去時當場聽到
    被害人說自訴人法院關係很好，告以自訴人詐欺案獲判無罪
    ，伊因此提醒被告，臺灣司法不單純、不乾淨，要被告提防
    點，其間伊去調查局取得自訴人之前科資料，見自訴人有多
    件詐欺案，均獲不起訴處分，所以告訴被告，此官司不容易
    打等語（見本院上訴卷第90、158 頁），及證人甲○○○於
    本院前審亦結證稱：伊八十二年間確有去找過被告，但被告
    不在，只有跟他的助理見面，因自訴人欺騙伊丈夫、女兒款
    項，又亂告伊等，且因自訴人之前曾向伊提及要開設高爾夫
    球場，並說有立委要投資，伊始去找被告，提醒被告小心自
    訴人不是好人，注意不要被自訴人騙錢等語（見本院更四卷
    第166 頁）。雖甲○○○於本院證稱：伊去找被告時，並無
    記者在場等語，然其亦自承：當時在場之人伊均不認識等語
    （見本院九十七年十二月十六日審判筆錄），自難以此遽認
    乙○○之上開證言為不足採。是依上揭乙○○、甲○○○之
    證言，可知於八十二年間，甲○○○確曾至被告當時位於立
    法院之服務處，欲提醒被告小心自訴人，及乙○○亦經查證
    自訴人之前科資料，而對被告稱「臺灣不單純、不乾淨，與
    丁○○之官司不好打」等語，而被告於聽聞上開傳述後，進
    而懷疑、擔心其與自訴人間之詐欺案件可能受到不當影響，
    故被告辯稱：伊向調查局提出檢舉，意在提醒有關單位注意
    等語，尚與常情無違。
  (三)復自訴人確曾有多項刑事案件之資料，其間於六十四年間因
    詐欺案件，經原審法院判決無罪確定；又於六十四年間因詐
    欺案件，經同法院判決不受理；再於六十四年間因詐欺案件
    ，經同法院判決有期徒刑三月確定（原為有期徒刑六月減為
    有期徒刑三月），嗣經本院判決上訴駁回，並宣告緩刑二年
    ；於六十五年間因詐欺案件，經原審法院判決免訴確定；又
    於六十五年間因背信案件，經同法院判決無罪確定；於七十
    四年間因偽造文書案件，經臺灣士林地方法院判處有期徒刑
    二月，嗣經本院改判罰金一千二百元；於七十六年間因妨害
    名譽案件，經原審法院判處罰金一千五百元確定；於七十八
    年間因詐欺案件，經原審法院判決無罪確定，有臺灣高等法
    院檢察署前案紀錄簡覆表及本院被告前案紀錄表一件在卷可
    按。觀諸自訴人之上開刑案資料，迄至八十二年以前，自訴
    人涉及詐欺案件確實共計五件，其中二件無罪，一件判決不
    受理，一件免訴，一件有罪併宣告緩刑二年；對照上開被告
    之檢舉書說明二內容，與檢舉書中所稱「丁○○自七十年迄
    今共五次詐欺罪，每次第一審皆判無罪……」，雖然於時間
    及判決結果未完全相符，惟衡諸被告並非學法律之人，其能
    明確指出自訴人於八十二年前有五次詐欺罪，足認其並非完
    全未經查證；且被告所稱自訴人「每次第一審皆判無罪」，
    亦確有其中二件係無罪，至其他三件之不受理、免訴、緩刑
    之情形，於訴訟法上意義雖然不同，惟因自訴人確實均未遭
    到實際處罰，於一般社會通念上，有可能與「無罪」結果產
    生混淆而誤認；而被告於當時聽聞乙○○上開所言「臺灣司
    法不單純、不乾淨」，而懷疑自訴人可能有行賄行為，進而
    以上開檢舉書之內容檢舉自訴人，雖經實際調查結果，自訴
    人並無被告所指之此部分行賄行為，然被告終究係因聽聞他
    人之言致有所懷疑，揆諸前開說明，被告雖誤信傳言，惟所
    檢舉事實尚非全然憑空捏造而來，所為核與刑法上誣告罪之
    構成要件不符。
  (四)再者，依被告上開檢舉書之說明欄所載（內容如上述(一)），
    其中「席間聽聞」四字，自前後文內容觀之，固可認係被告
    與盧檢察長對話之「席間」，聽見盧檢察長提起關於自訴人
    將以五千萬元向法院活動違法行賄之內容，故而據之提出檢
    舉；雖被告迄未就其是否確曾自時任臺北地檢署之盧檢察長
    處聽聞自訴人將向法院行賄乙節，舉證釋明。惟被告上開所
    指稱自訴人為向法院以大筆金錢行賄而能獲判無罪，即意指
    係欲對公務員為違背職務之行賄，而涉犯貪污治罪條例第十
    一條第一項規定對於第二條人員，關於違背職務之行為，行
    求賄賂罪甚明，顯係檢舉自訴人「將」以五千萬元向法院活
    動違法行賄之內容，「欲」對公務員為違背職務之預備行賄
    。是縱若被告有申告自訴人預備行賄之不法行為，因刑法及
    貪污治罪條例均無關於對於公務員違背職務上行為行賄之預
    備犯處罰規定，則自訴人既不因此而有受刑事訴追之虞，即
    難論以被告誣告罪名。
  (五)另按刑法第三百十條第二項之誹謗罪須行為人將足以毀損他
    人名譽之事，著為文字或繪成圖畫，散發或傳布於大眾始足
    當之，如僅告知特定人或特定機關陳述，即與犯罪構成要件
    不符。查被告僅將上開檢舉書交由調查局北機組，係向特定
    機關為陳述，與散發或傳布於不特定之大眾迥異，自與刑法
    第三百十條第二項之犯罪構成要件不符。
三、綜上所述，依本件全部證據資料，足認被告之所辯，應屬可
    採。被告之所為，尚與刑法第一百六十九條第一項前段之誣
    告罪及同法第三百十條第二項之加重誹謗罪之構成要件並不
    該當。此外，本院復查無其他積極之證據，足資認定被告確
    有自訴人所指犯行，自屬不能證明被告犯罪。原審未依前述
    證據詳加推敲，遽憑前述自訴人提出之證據資料而論處被告
    誣告罪刑，自有未當。被告上訴否認犯罪（指摘原判決不當
    ），為有理由，應由本院將原判決關於被告部分撤銷，另為
    被告無罪之諭知。
四、又自訴人上訴本院後另指訴：被告復於八十二年十一月二日
    明知自訴人與其合作開發土地案件，因土地為農地，故信託
    登記於有自耕能力之人名下等情，竟又以其立法委員身分，
    向法務部調查局北部地區機動組發出檢舉函指稱「陳嫌為安
    全移轉土地於人頭下，曾透過當地之政府官員予以協助，並
    給好處，故能順利將買之土地辦理過戶，而登記在人頭之下
    」，捏造自訴人有行賄官員之事實，被告此部分行為與前揭
    誣告罪有連續犯關係云云（見本院上訴卷第32頁）。惟自訴
    人自訴之事實既經本院為無罪之諭知，則與上開事實即無連
    續犯之裁判上一罪關係，而無從併予審理，附此敘明。
據上論斷，應依刑事訴訟法第三百六十九條第一項前段、第三百
六十四條、第三百零一條第一項、第三百四十三條，判決如主文
。
中    華    民    國    98    年    2     月    5     日
                  刑事第二十一庭審判長法  官  蘇隆惠
                                      法  官  曾家貽
                                      法  官  楊力進
以上正本證明與原本無異。
如不服本判決，應於收受送達後10日內向本院提出上訴書狀，其
未敘述上訴之理由者並得於提起上訴後10日內向本院補提理由書
（均須按他造當事人之人數附繕本）「切勿逕送上級法院」。
                                      書記官  楊麗娟
中    華    民    國    98    年    2     月    5     日


司法院資訊處製作；財團法人民間司法改革基金會備份。
